【裁判字號】    91,訴,4366
【裁判日期】    920408
【裁判案由】    都市計畫
【裁判全文】
臺北高等行政法院裁定                            九十一年度訴字第四三六六號
    原      告  甲○○
    參  加  人  丙○○
    訴訟代理人  子○○
    參  加  人  丁○○
                辛○○
                戊○○
    右  一  人
    訴訟代理人  寅○○
    參  加  人  己○○
    訴訟代理人  丑○○
    參  加  人  庚○○
    訴訟代理人  癸○○
    被      告  宜蘭縣政府
    代  表  人  乙○○縣長）.
    訴訟代理人  王南生
                壬○○
右當事人間因都市計畫事件，原告不服內政部中華民國九十一年八月二十八日台內訴
字第○九一○○○五八○九號訴願決定，提起行政訴訟；參加人並聲請參加。本院裁
定如左：
    主  文
原告之訴駁回。
訴訟費用由原告負擔。
    理  由
一、按都市計畫之決定涉及該都市計畫範圍內之土地所有權人之權益，參加人丙○○
    等六人與原告均為被告變更宜蘭都市計畫細部計劃之土地所有權人，是其聲請參
    加本件訴訟，核無不合，應予准許，合先明。
二、原告起訴及參加人主張意旨略以：依司法院釋字第一五六號解釋「主管機關變更
    都市計畫係公法上之單方行行為，如直接限制一定區域內人民之權利、利益或增
    加其負擔，即具有行政處分之性質，其因而致特定人或可得確定之多數人之權益
    遭受不當或違法之損害者，自應許其提起訴願或行政訴訟以資救濟，本院釋字第
    一四八號解釋應予補充釋明」之意旨。本件之變更都市計劃內容已直接限制一定
    區域內人民之權利、利益或增加負擔，即具有行政處分之性質，因而致本區內特
    定多數土地所有權人之權益遭受不當或違法之損害，自應許其提起訴願或行政訴
    訟以資救濟。被告變更都市計劃影響原告及參加人權益之處有：(一)自八十年十二
    月一日公告宜蘭擴大都市計畫細部計劃，至八十九年十二月二十八日公告之變更
    宜蘭都市計畫細部計劃期間，前後超過五年以上。(二)被告九十一年四月十六日公
    告之依據法令為都市計畫法第二十七條第一項第四款「為配合縣興建之重大設施
    」，顯將法律規定「為配合中央或省（市）興建之重大設施」之內容予以擅改，
    顯然曲解法律。(三)本案於七十二年間即公告實施都市計畫，完成主要計畫，編定
    各使用分區，且運動公園已成立，依法不得再行實施市地重劃，被告所為市地重
    劃違反土地法第一百四十二條之規定及都市計畫法第八十一條禁建期限之規定。
    (四)被告明知原計劃案土地所有權人重劃總負擔已超過負擔比率百分之四十五法定
    上限，卻欲規避平均地權條例第六十條第三項但書之規定而將計畫區內新劃設三
    十米寬東西向快速道路改為專案補助徵收開闢方式，實已侵害人民之權利。(五)被
    告變更都市計畫，卻未依法通知原告，亦未告知公開展覽處所及內容，所為行政
    行為自侵害人民之權利等語。
三、按提起行政撤銷訴訟，以有行政機關違法之行政處分存在為前提，而所謂行政處
    分，乃中央或地方機關就公法上具體事件所為之決定或其他公權力措施而對外直
    接發生法律效果之單方行政行為，此觀行政訴訟法第四條第一項、訴願法第三條
    第一項規定甚明。至若行政機關所為單純之事實之述或理由之說明，並非對人
    民之請求有所准駁，既不因該項述或說明而生法律效果，自非行政處分，人民
    對之即不得提起訴願、行政訴訟，最高行政法院著有四十四年判字第十八號、六
    十二年度裁字第四十一號判例可資參照。
四、經查，被告因辦理都市計畫，於八十年間公佈細部計畫，名為「宜蘭運動公園細
    部計畫」，係以市地重劃方式開發，嗣於八十四年間依都市計畫法二十六條規定
    實施第一次通盤檢討，名為「宜蘭運動公園細部計畫第一次通盤檢討計畫」，於
    八十四年十月二日以府建都字第一○九六五九號公告，並以八十六年五月二十一
    日府建都字第五八○二二號公告定八十六年五月二十二日起至八十六年六月二十
    日為公開展覽期間，且於八十六年六月五日舉辦公開說明會，並將人民團體之反
    映意見提交宜蘭市都市計畫委員會審核，經該會分別於八十七年十一月十三日、
    八十七年十二月四日、八十七年十二月十八日會審議通過，再報請內政部都市計
    畫委員會於八十九年六月十三日會審議通過，被告乃於八十九年十二月二十八日
    以府建城字第一四○三八二號公告正式公布施行，此有被告提出之變更宜蘭都市
    計畫（運動公園附近地區）細部計畫（第一次通盤檢討）計畫書可稽，是被告主
    張系爭「宜蘭運動公園細部計畫第一次通盤檢討計畫」業已定案乙節，堪可認定
    。原告及參加人主張被告之公告未實際通知土地所有權人，僅於公佈欄上張貼，
    程序上違法云云。然辦理都市計畫之細部計畫通盤檢討，依都市計畫法規定有其
    必備程序，僅需依法公告即可，並無須逐一通知土地所有權人，原告及參加人此
    項主張即無足採。次查，被告鑒於「宜蘭運動公園細部計畫第一次通盤檢討計畫
    」雖於八十九年十二月二十八日發布實施，然自辦理檢討至發布實施期間經歷三
    年，因地價已滑落，為顧及重劃費用及土地所有權人之負擔，乃於九十一年一月
    二十一日邀請計畫區○○○道路用地土地所有權人舉辦說明會，與會人士均同意
    該道路改以一般徵收方式開發，乃將原先重劃範圍內之東西快速道路用地改以徵
    收方式開發而將之排出原先之市地重劃範圍，被告即依據都市計畫法第二十七條
    第一項第四款及內政部八十八年八月二十五日台八八內營字第八八七四二七九號
    函之規定，為專案變更都市計劃案，並以九十一年四月十六日府建城字第○九一
    ○○四二七四四號公告定九十一年四月十六日起至九十一年五月十五日公開展覽
    三十天，且於九十一年四月三十日舉辦公開說明會，嗣亦將人民團體之反映意見
    提交宜蘭市都市計畫委員會審核，經該會於九十一年八月八日會審議通過，被告
    復於九十一年十月九日以府建城字第○九一○一一七二五四號為公告，名為「變
    更宜蘭都市計畫（運動公園附近地區）細部計畫（第一次通盤檢討）（開發方式
    及市地重劃範圍調整）案（此部份尚未報經內政部都市計畫委員會審議通過），
    上情亦有被告提出之公告及團體陳情意見綜理表等資料在卷為憑。
五、原告於九十一年五月三日透過立委陳情，請求廢止前揭計畫之市地重劃部分，經
    被告以九十一年五月十六日府建城字第○九一○○五四九三三號函覆原告：「．
    ．．二、經查本案都市計畫（第一次）通盤檢討案提交內政部都委會審議時，仍
    維持以市地重劃方式開發，業由本府以八十九年十二月二十八日府建城字第四○
    三八二號公告發布實施在案，尚請台端等秉諸公益予以諒解及支持。．．．四、
    本計畫原將東西快速道路納入市地重劃內，今特配合向中央爭取預算，由本府辦
    理專案變更將其排除重劃範圍，故本區地主重劃負擔比例尚未定案；惟不得違反
    右揭規定。」，原告主張該函屬行政處分，並侵害彼等之權利等語。惟，如前所
    述，被告所為「宜蘭運動公園細部計畫第一次通盤檢討計畫」案業已定案並發布
    實施，依都市計畫法第二十六條、第二十七條規定，除非再為通盤檢討或專案變
    更，否則即便為主管機關之被告，亦無權隨時任意變更（況依都市計畫法第二十
    五條規定，土地權利關係人自行擬定或申請變更細部計畫，遭受直轄市、縣（市
    ）（局）政府或鄉鎮公所拒絕時，僅得向其上級政府請求處理，上級政府依法處
    理後，土地權利關係人不得再提異議）。被告既無權任意變更，該函文內容僅再
    次重申「宜蘭運動公園細部計畫第一次通盤檢討計畫」業經內政部都委會審議通
    過，並已發布實施之意旨而已，核屬事實述及理由之說明，性質上屬觀念通知
    ，依照首揭規定及判例意旨，並非行政處分，自不得對之提起行政爭訟，從而訴
    願決定為不受理之決定，並無違誤。原告復對之提起本件訴訟，自非合法，應予
    駁回。至原告所述實體上之理由，屬被告所為「宜蘭運動公園細部計畫第一次通
    盤檢討計畫」案是否妥適之範疇，並非本件所能審酌；又都市計畫法第二十七條
    第一項第四款規定內容固為「為配合中央或省（市）興建之重大設施」，然因應
    廢省及配合台灣省政府功能業務與組織調整暫行條例第四條第五項及行政院八十
    八年六月三十日台八十八內二五三五五號令規定，自八十八年七月一日起，都市
    計畫法第二十七條第一項第四款原規定省興建之重大設施調整為「為配合縣（市
    ）興建之重大設施」，此亦有該函可憑，原告主張被告將法律規定「為配合中央
    或省（市）興建之重大設施」之內容予以擅改，顯屬誤會，均併明之。
六、據上論結，本件原告之訴為不合法，爰依行政訴訟法第一百零七條第一項第十款
    後段、第一百零四條、民事訴訟法第九十五條、第七十八條，裁定如主文。
中    華    民    國   九十二      年       四      月         八       日
                                  臺北高等行政法院  第三庭
                                            審判長  法  官  姜素娥
                                                    法  官  林文舟
                                                    法  官  陳國成
右為正本係照原本作成。
如不服本裁定，應於送達後十日內向本院提出抗告狀（須按他造人數附繕本）。
中    華    民    國   九十二      年       四      月         八       日
                                                    書記官  陳淑萍


司法院資訊處製作；財團法人民間司法改革基金會備份。
